【裁判字號】    95,訴,706
【裁判日期】    950608
【裁判案由】    偽造文書等
【裁判全文】
臺灣桃園地方法院刑事判決               95年度訴字第706號
公  訴  人  台灣桃園地方法院檢察署檢察官
被      告  甲○○
上列被告因偽造文書等案件，經檢察官提起公訴（95年度偵緝字
第173 號），本院判決如下：
    主  文
甲○○無罪。
    理  由
一、公訴意旨略以︰被告甲○○明知自己並非華美企業社負責人
    ，且未經華美企業社負責人丙○○同意，竟意圖為自己不法
    之所有，於民國92年6 月20日，以華美企業社負責人名義，
    與欣甡消防器材有限公司（下稱欣甡公司）簽訂買賣合約書
    ，約明由欣甡公司承包位於桃園縣龜山鄉○○段874 等地號
    及桃園縣龜山鄉○○段874 等地號工程之消防設備，總工程
    款為新台幣（下同）666,167 元，甲○○並在買賣合約書上
    盜用丙○○所交付之「華美企業社」印文，復持以交付欣甡
    公司行使，足生損害於華美企業社及欣甡公司，欣甡公司不
    疑有他，依約於同年6 月至10月間陸續出貨至指定地點，嗣
    並追加工程款至743,434 元，詎甲○○竟一再推託付款且避
    不見面，欣甡公司至此始知受騙。因認被告涉犯刑法第216
    條、210 條之行使偽造私文書罪嫌及同法第339 條第1項 詐
    欺取財罪嫌云云。
二、按犯罪事實應依證據認定之，無證據不得認定犯罪事實；不
    能證明被告犯罪者，應諭知無罪之判決，刑事訴訟法第154
    條第2 項及第301 條第1 項分別定有明文。復按刑法第339
    條詐欺罪之成立，係以行為人意圖為自己或第三人不法之所
    有，以詐術使人將本人或第三人之物交付或取得利益為要件
    ，而所謂以詐術使人交付，必須被詐欺人因其詐術而陷於錯
    誤，若其所用之方法，不能認為詐術，亦不致使人陷於錯誤
    ，即不構成該罪（最高法院46年台上字第260 號判例意旨可
    資參照）。至於民事法律行為成立債之關係者，在債權人與
    債務人之間，根據一般交易之常態，恆不待對造當事人另為
    表示，當然期待他方依誠信原則履行，此觀諸民法第219 條
    規定意旨自明，不生因他方表示必將履約而陷於錯誤之問題
    ，若有未依債務本旨履行給付（包括瑕疵給付）之情形，在
    一般社會經驗而言，原因非一，其因不可歸責之事由無法給
    付，或因合法得對抗他造主張抗辯而拒絕給付，甚至債之關
    係成立後，始行惡意不為履行，皆有可能，非必出於自始無
    意給付之詐欺犯罪一端，故以債務不履行之客觀結果，推斷
    違約當事人是否同時涉嫌詐欺犯罪之情形，除非被告已自白
    具有犯意，或依其他積極證據足認被告確係假藉民事違約手
    段從事刑事詐欺行為外，尚不得以債務人曾經申明依約履行
    ，遽指其施行欺罔而謀取不法利益。且刑事被告依法不負自
    證無罪之義務，故在別無積極證據之情形下，自難違反刑事
    訴訟法第154 條之規定，以被告單純債務不履行之狀態，推
    定被告自始即有不法所有之意圖而施用詐術。
三、被告之辯解：
    訊據被告堅決否認於上揭時地有何偽造文書、施用詐術致告
    訴人受騙之犯行，辯稱：我是向華美企業社負責人丙○○借
    牌向龍樺建設有限公司（下稱龍樺公司）承包工程，並因此
    以華美企業社名義與協力廠商欣甡公司訂約，但我從來沒有
    自稱華美企業社負責人；我雖有遲延清償貨款，但是因為龍
    樺公司扣住我的工程款，以致於我才付不出其他廠商的貨款
    ，並無詐欺之犯意等語。
四、檢察官之舉證：
    本件公訴人認被告涉犯刑法第339 條第1 項之詐欺取財犯嫌
    、刑法第216 條、第210 條行使偽造私文書犯嫌，無非係以
    ：證人乙○○、魏銀道之證述，及被告與欣甡公司訂約之買
    賣合約書影本、欣甡公司報價單、出貨單等附卷佐證，並認
    為交易首重雙方當事人之資力與誠信，被告既非華美企業社
    負責人，竟僭稱係華美企業社負責人，已嚴重影響交易相對
    人對交易安全之判斷等情為其論據。
五、認定被告無罪所憑之證據及理由：
  (一)本件被告與欣甡公司所簽訂之合約書2 份，均係由欣甡公司
    負責人乙○○以電腦打字擬訂後交予被告蓋印簽約，至於合
    約之後記載「華美企業有限公司」「負責人甲○○」等字樣
    ，則係乙○○自行依據被告提供之名片（見本院卷第22頁）
    其上所載內容填上乙節，已據證人即欣甡公司負責人乙○○
    於本院審理中證述明確，並稱：我在偵查中說被告自稱華美
    企業社負責人是指「他是說他有一支牌（意指執照）」，「
    他說這個就是我在做」等語（見本院95年5 月25日審理筆錄
    第12、15頁），核諸被告上開言詞顯然並非以華美企業社負
    責人自居，無非僅表示該工程確實由其負責，佐以本案工程
    確係被告向龍樺營造公司承包之事實，堪認證人乙○○於偵
    查中指稱被告自稱華美企業社負責人云云，應有誤會。
  (二)又證人即華美企業社之負責人丙○○於本院審理中到庭證稱
    ：我跟被告是很好的朋友，跟兄弟一樣。本案被告承攬龍樺
    公司工程時，我就同意他向我借牌，即使用華美企業社名義
    與龍樺公司訂約，也有刻一個華美企業社的公司章交給她，
    並幫他在台灣銀行平鎮分行開一個華美企業社的乙存帳戶交
    給他使用，只要他以華美企業社名義所承包的工程款都在那
    個帳戶出入，而被告提出的華美企業社名片也是我印給他的
    。雖然我在警詢中提到並未答應他以華美企業社名義與欣甡
    公司訂約，但是那是因為前案很順利，且我們交情很好，所
    以第2 個案子才沒有詳細談細節，但是因為我們交情真的很
    好，而且他有認真在做事情，何況我都同意他以華美名義跟
    龍樺營造簽約了，在有工程款保障下，他去購買原物料更沒
    有問題，所以我也會同意他以華美企業社負責人的名義跟協
    力廠商簽約等語（見本院95年5 月25日審理筆錄第5 頁至第
    9 頁）。準此，被告確係於華美企業社負責人丙○○之充分
    、完全授權下，以華美企業社名義承包龍樺公司之工程，並
    因此以該企業社名義向欣甡公司簽約轉包消防設備，根本沒
    有冒用華美企業社負責人名義之必要，而上開合約書復係欣
    甡公司乙○○所自行擬定，足見被告並無偽造文書之行為，
    更無生損害於華美企業社之餘地。
  (三)再者，本件告訴人乙○○並未指出被告究竟係以何等詐術行
    騙之事實，而伊之所以提出告訴，是因為事後沒有拿到錢，
    所以才懷疑被告詐騙一情，亦據證人乙○○於本院審理中證
    述明確（見本院95年5 月25日審理筆錄第15頁），故伊於收
    受貨款後立即具狀向檢察官表示撤回告訴，表明「嗣後發現
    相對人（指被告）並無詐欺之情事，純屬誤會一場」，足見
    本件應屬假性財產犯罪「以刑逼民」之典型案例。而證人乙○○更證稱：本件之所以與被告簽約是因為以前就認識他，
    並曾向朋友打聽過被告的口碑才簽約，我之前沒有聽過華美
    企業社，也不是因為華美企業社的商譽才簽約等語（見本院
    同上審理筆錄第13頁），益見乙○○並非因為被告為華美企
    業社之負責人而與被告交易，而係基於對被告個人之信賴基
    礎，其所在意之交易對象為被告個人之信用而非華美企業社
    之商譽應堪認定，據此益見被告確無施用詐術之動機，更無
    施用詐術之行為。
  (四)復稽之本件被告與欣甡公司簽約之時，已承攬龍樺公司約5
    百萬元工程款之工程，在上開500 萬元工程款之擔保下並無
    資力不足之情形，更不可能有無法清償欣甡公司消防器材材
    料款之預見，佐以告訴人欣甡公司嗣後確係於龍樺公司撥下
    工程款後，被告即授權丙○○將該款項清償予欣甡公司，此
    據證人丙○○、乙○○證述一致，並有協議書2 紙附卷可稽
    （見偵查卷第13、14頁）。雖被告確有拖延清償欣甡公司消
    防器材材料款之事實，惟其原因係因為被告當時有外遇，因
    此工作不順，而遭龍樺公司扣下工程款未發，才導致財務出
    問題，並因此無法清償協力廠商之貨款等情，亦據證人丙○○於本院審理中證述明確，並稱：被告財務出問題前，我就
    跟他說只要他離開外遇的那個女孩子，我可以把現金、支票
    都借給他，但是被告都不聽我的話，所以一開始我才不管他
    ，否則以我的財力，甚至在龍樺營造撥款下來前，我就可以
    自己出錢幫他處理等語。綜上以觀，被告於本案與欣甡公司
    訂約前並無資力不足之問題，甚至於事後因外遇而財務出狀
    況時，亦可輕易尋求好朋友之協助，根本沒有意圖為自己不
    法所有詐取貨款之必要，實難據以事後遲延清償貨款之事實
    ，而反推被告於訂約之初，即有詐欺取財之犯行。
六、綜上所述，堪認被告上開所辯，確有所本。是被告於訂約之
    初，既無為自己不法所有之意圖，亦查無施用詐術之行為，
    顯與刑法第339 條第1 項之詐欺取財罪之構成要件有間，自
    難以該罪相繩。雖被告遲延清償貨款之行為不當，然此僅屬
    單純民事債務不履行糾紛，理應循民事訴訟途徑解決，告訴
    人不此之圖，逕行提起刑事告訴「以刑逼民」，浪費司法資
    源，亦有不該。公訴人漏未斟酌上情，逕以被告遲延履行債
    務之事實，遽以推定被告自始即有不法所有之意圖，且係施
    用詐術，逕認應以詐欺罪責相繩，應有誤會。此外，復查無
    其他積極證據足資證明被告有如公訴意旨所載之詐欺取財、
    行使偽造文書犯行，揆諸前揭法條及判例意旨說明，被告之
    犯行洵難認定，既不能證明被告犯罪，依法應為無罪判決之
    諭知，以昭審慎。
據上論斷，應依刑事訴訟法第301 條第1項，判決如主文。
本案經檢察官邱曉華到庭執行職務。
中    華    民    國    95    年    6     月    8     日
                  刑事第六庭  審判長法  官  林  孟  宜
                                    法  官  蔡  寶  樺
                                    法  官  陳  永  來
以上正本證明與原本無異。
如不服本判決，應於判決送達後10日內，向本院提出上訴狀（應
附繕本），上訴於臺灣高等法院。
                                    書記官  劉  霜  潔
中    華    民    國    95    年    6     月    8     日


司法院資訊處製作；財團法人民間司法改革基金會備份。
